【裁判字號】    94,上訴,1735
【裁判日期】    950508
【裁判案由】    違反水土保持法
【裁判全文】
臺灣高等法院高雄分院刑事判決        94年度上訴字第1735號
上  訴  人
即  被  告  甲○○
上列上訴人因違反水土保持法案件，不服臺灣屏東地方法院93年
度訴字第435 號中華民國94年9 月21日第一審判決（起訴案號：
臺灣屏東地方法院檢察署91年度偵字第3514號），提起上訴，本
院判決如下：
     主  文
原判決關於甲○○部分撤銷。
甲○○在公有山坡地內，未經同意擅自從事水土保持法第八條第
一項第二款之開發，致生水土流失，處有期徒刑壹年。如附表土
地複丈成果圖編號5 之水塔、編號6 至編號8 及編號12、32之鐵
皮屋、編號9 、11之貨櫃屋、編號10之雞舍、編號28至編號31之
道路，均沒收。
    事  實
一、甲○○前於民國91年間因違反槍砲彈藥刀械管制條例案件，
    為原審判處有期徒刑1 年4 月，併科罰金新臺幣50,000 元
    ，緩刑4 年確定，不思警悔，明知屏東縣牡丹鄉○○○段第
    419 號、第419 之2 號、第419 之3 號、第419 之4 號、第
    420 號、第758 號等國有土地係山坡地保育利用條例及水土
    保持法所稱之山坡地，未經同意不得擅自墾殖、占用、開發
    、經營或使用。緣楊盈俊（已據原審判處有期徒刑6 月確定
    ）明知屏東縣牡丹鄉○○○段第419 號土地，係財政部國有
    財產局（下稱國有財產局）管理之國有地，且自民國78年間
    起，即由其父楊見賢擅自占用（楊見賢竊佔犯行業經原審判
    處有期徒刑6 月確定）乃向甲○○稱其父楊見賢已同意將上
    揭土地之承租權及地上物讓與他人，日後國有財產局法令許
    可放領時，此權利亦皆全部歸該人，甲○○遂謀經營農場而
    於90年8 月間向楊盈俊買受，而基於違反水土保持法之單一
    決意，自90年8 月中旬以後某日起，未經國有財產局之同意
    ，在前開屏東縣牡丹鄉○○○段第419 號及鄰近由國有財產
    局管理之同段第419 之2 號、第419 之3 號、第419 之4號
    、第420 號、第758 號等國有山坡地內，擅自占用如附表複
    丈成果圖編號1 至12號及編號27至32號等範圍之土地（其餘
    編號13至26號之土地，係楊見賢所占用），並以向他人借用
    之堆土機1 台及小型怪手1 台大肆整地，興築鐵皮屋、貨櫃
    屋、水塔、雞舍、道路等工作物。並將前開土地上栽種多年
    之椰子樹全數砍除，挖掘附近坡面或推整地面土石，並沿海
    岸線構築土堤，嚴重破壞原有地面造成水土流失與風蝕情形
    ，復任意將邊坡上方產業道路拓寬修整，造成局部水土流失
    。迄90年11月8 日楊見賢發現前開土地遭人濫墾向警方報案
    檢舉始查知上開違反水土保持法之情事。
二、案經屏東縣警察局恆春分局報請台灣屏東地方法院檢察署檢
    察官偵查起訴。
    理  由
壹、程序部分：
    刑事訴訟法第159 條第1 項規定，被告以外之人於審判外之
    言詞或書面陳述，除法律有規定外，不得作為證據。惟同法
    第159 條之5 第2 項已規定，當事人、代理人或辯護人於法
    院調查證據時，知有第159 條第1 項不得為證據之情形，而
    未於言詞辯論終結前聲明異議者，視為有前項之同意（指同
    條第1 項之同意作為證據）。此乃第159 條第1 項所容許，
    得作為證據之例外規定之一。經查本案被告經合法傳喚未到
    庭，據其於原審於言詞辯論終結前，辯護人、被告、檢察官
    均未就所調查之證據主張有刑事訴訟法第159 條第1 項不得
    為證據之情形，是本案經調查之證據均有證據能力，合先敘
    明。
貳、實體部分：
一、前揭上訴人即被告（以下簡稱被告）甲○○在屏東縣牡丹鄉
    ○○○段第419 號、第419 之2 號、第419 之3 號、第419
    之4 號、第420 號、第758 號等國有山坡地內，擅自占用如
    附表複丈成果圖編號1 至12號及編號27至32號等範圍之土地
    位置整地開挖等情，業據被告於警詢中供承：「我是有在該
    地段開墾用堆土機，剷平地形高低之處以便種植椰子樹。..
    . 我於民國90年11月4 日上午9 時許在該地段419 號我用堆
    土機剷平的搭建鐵皮屋。... 我在該地段開墾面積大約二分
    多地，我用借來之推土機及楊見賢原有小型怪手各一部。..
    警方提示之國有財產局於41 9、419 之2 、419 之3 、419
    之4 、420 、422 地號的土地上所實地勘查之照片上是我整
    地，是於90年8 、9 月份時候... 也由我建造雞舍，正確日
    子我已忘了。... 我知道該地是國有地」等語（警詢卷第15
    頁背面、第17頁背面、第18頁），於偵查中供稱：「相片中
    的水管是我裝設的，我開墾要種椰子，海岸的土堤是我填的
    ，颱風來時海水會倒灌，我挖土堤旁的土來填，土地上原來
    只有三、四棵椰子樹，磚也是我砌的」等語（偵卷第57-58
    頁），及於原審審理中供承其有興建如起訴書附表土地複丈
    成果圖所載編號1 至12及編號27至32號所示之建物及開墾遺
    跡（原審卷第38頁參照）及渠開墾上揭土地之目的係為養雞
    （原審卷第308 頁背面參照）等情明確，又系爭屏東縣牡丹
    鄉○○○段第419 號、第419 之2 號、第419 之3 號、第41
    9 之4 號、第420 號、第758 號土地均屬山坡地保育地，使
    用地類別為農牧用地，有土地謄本在卷可憑（偵卷第124-13
    0 頁），被告於警詢中亦坦承知悉該土地是國有，顯然就自
    己對前開土地屬無權使用，已有認識。又臺灣屏東地方法院
    檢察署檢察官於92年2 月25日督同地政人員，並會同水土保
    持鑑定機關所派之人員許中立與被告甲○○會勘現場，前開
    地段確經被告整地開挖屬實，有勘驗筆錄及照片78張在卷可
    憑（警詢卷第40頁至第61頁）。被告在上開土地挖堀整地，
    將先前他人栽種多年之椰子樹全數砍除並挖掘附近坡面或推
    整地面土石而沿海岸線構築土堤，此舉已嚴重破壞地面植被
    以致造成水土流失與風蝕情形，對水土資源造成破壞，亦經
    國立屏東科技大學92屏科大建保字第0922600011號函附鑑定
    報告可憑，並有照片78幀、國有財產局91年1 月16日台財產
    南改字第0910001477號函及附件（警詢卷第24頁至第61頁）
    、恆春地政事務所土地複丈成果圖原本（偵卷第3514號卷第
    86頁）等在卷可稽。該鑑定結果認定被告擅自開墾造成水土
    流失，自不容被告任意對該地水土流失一事卸責。至於被告
    甲○○沿海岸線所興築之土堤，或有防風定砂之功能（前開
    鑑定函說明四部分參照），惟其為興築該土堤而推整附近坡
    面及地面土石，仍已有破壞原有地表植被，造成水土流失及
    風蝕情形，故尚不能因其有沿海岸線興建土堤之行為即謂其
    無違反水土保持法之犯行。
二、被告甲○○雖於原審辯稱其持有楊盈俊之授權書，不知違法
    ，並無違反水土保持法之犯意云云，然亦自承知悉該土地為
    國有，則其既未向國有財產局提出任何承租或購買之要求而
    得該局同意，顯不可能因持有前開文件而誤認自己已獲有權
    利人之同意而有得以開發該土地。再者，被告甲○○於原審
    聲請傳喚之證人楊國財、白旻玉、王福村，該證人雖於原審
    審理中證明被告甲○○僱請彼等開發上揭土地時曾目睹楊見
    賢住在該地，楊見賢對被告開發土地一事顯然知情云云（原
    審卷第135 頁至第146 頁筆錄參照），然彼等證詞尚不足以
    證明被告甲○○於開發前已獲得土地管理機關國有財產局之
    同意。且國有財產局人員曾依警方通知在90年12月12日會同
    警方至本案遭濫墾之地點勘查並拍照存證（即警卷內所附照
    片）。依照片顯示，國有財產局人員拍照時現場仍處於施工
    狀態，顯見被告均非上開土地之合法權利人，否則警方即無
    會同國有財產局人員蒐證查緝之必要，被告並不因向楊盈俊
    購買土地開發權而得以阻卻其罪責，且按不得因不知法律而
    免除刑事責任，系爭土地係山坡地，且臺灣近幾年來，因違
    法開墾山坡地，又未做好水土保持工作，致造成土石流氾濫
    ，釀成重大災害，屢屢由報章媒體揭露，早為公眾週知之事
    實，被告辯稱不知其行為違法云云，不足採信。被告違反水
    土保持法之事證，應屬明確，犯行堪以認定。
三、按水土保持法第32條第1 項之罪，以在公有或私人山坡地或
    國、公有林區或他人私有林區內未經同意擅自墾殖、占用或
    從事同法第8 條第1 項第2 款至第5 款之開發、經營或使用
    ，致生水土流失或毀損水土保持之處理與維護設施為構成要
    件，該法除在保護水土資源之保育法益外，尚兼及個人財產
    法益之保護，自涵括刑法第320 條第2 項竊佔罪質，屬竊佔
    罪之特別規定，應予優先適用。再水土保持法第1 條第2 項
    規定：「水土保持，依本法之規定，本法未規定者，適用其
    他法律之規定。」，則水土保持法就立法體例而言，係立於
    特別法之地位，且適用時排除其他法條之適用，僅水土保持
    法未規定時，始有其他法律適用之餘地。故水土保持法既屬
    山坡地保育利用條例之特別法，依法規競合之特別法應優先
    於普通法而適用之原理，被告所為，自不再論山坡地保育利
    用條例之罪（最高法院88年台非字第278 號判決意旨參照）
    。核被告甲○○所為係犯水土保持法第32條第1 項前段之擅
    自從事開發公有山坡地致生水土流失罪。被告僱用不知情之
    工人楊國財、白旻玉、王福村等在現場施工，為間接正犯。
    又被告開挖整地所造成水土流失，係基於經營農場之單一決
    意所為之，應論以單純一罪，尚無連續犯可言。
四、公訴意旨另以：被告甲○○與原審同案被告楊盈俊共同於前
    揭時、地偽造「授權書」及「讓渡書」，並持以行使，因認
    被告甲○○亦犯刑法第216 條、第210 條之行使偽告私文書
    罪嫌。公訴人認被告甲○○與被告楊盈俊共同行使偽造私文
    書罪嫌，無非以被告楊盈俊於警詢及偵查中之供詞為主要依
    據。經查，原審同案被告楊盈俊雖另稱上開偽造文書一事係
    伊與被告甲○○共同策畫云云。然此已為被告甲○○堅決否
    認，並辯稱告楊盈俊當時自稱其父楊見賢因病住院中，故不
    克親自簽約。而證人陳蘭於原審審理中亦曾就簽訂讓渡書
    之情形結證：「楊盈俊說他爸爸身體不佳沒辦法來（簽約）
    。... 我們當天有在閒聊我確定他有說他爸爸身體不好，所
    以才不能來。」等語屬實（原審卷第109 、202 頁）。可知
    被告甲○○原應有要求楊盈俊之父親楊見賢本人簽署讓渡書
    之意，否則原審同案被告楊盈俊實無必要於簽約當時，向陳
    蘭及甲○○說明其父無法南下簽約之原因。原審同案被告
    楊盈俊雖否認該證人所言（原審卷第201 頁），惟仍坦承其
    曾將其父楊見賢生病一事告知被告甲○○（原審卷第308 頁
    ），證人楊見賢於原審審理中亦證稱：「我報案前因為心肌
    梗塞，常到屏東基督教醫院門診。」（原審卷第110 頁），
    並有財團法人屏東基督教醫院出具之診斷證明書1 份附卷為
    憑（原審卷第101 頁參照），足徵楊見賢當時身體確屬有恙
    ，證人陳蘭所言應可採信。又該紙「讓渡書」係被告甲○
    ○於楊見賢告發其上述違法開發行為時所提出，據以向警方
    主張其為有權開發土地之人。是若該「讓渡書」果為被告甲
    ○○所偽造，則其應不致於該時提出而自曝其犯行。故楊盈
    俊所稱「授權書」與「讓渡書」係伊與被告甲○○共謀偽造
    云云，有違常理，不可採信，公訴意旨認為被告甲○○此部
    分涉犯行使偽造私文書罪即乏證據證明，此部分犯行本應為
    無罪之諭知，惟公訴意旨認此部分與前揭論罪科刑部分有方
    法結果之牽連關係，爰不另為無罪之諭知。
五、原審論處被告罪刑，固非無見，惟查：被告僱用不知情之工
    人在現場施工，為間接正犯，原審漏未論及，以及被告所犯
    之違反水土保持法罪與竊佔、山坡地保育利用條例罪之間之
    法條適用關係，亦無論及，稍有疏失，被告上訴意旨，指摘
    原審判決不當，然未附具體理由，其上訴固無理由，惟原判
    決既有可議，自應予撤銷改判。爰審酌被告所擅自開挖之土
    地面積非小，及造成水土流失對國土所生危害不小，唯念其
    僅小學畢業，學歷尚低等處如主文所示之刑，如附表土地複
    丈成果圖編號5 之水塔; 編號6 至編號8 及編號12、32之鐵
    皮屋; 編號9 、11之貨櫃屋; 編號10之雞舍; 編號28至編號
    31 之 道路，為被告甲○○犯罪之工作物，應依水土保持法
    第32條第5 項之規定諭知沒收（最高法院90年度台上字第
    4509號刑事判決參照）。至於被告甲○○用以從事開發土地
    所使用之堆土機1 台及小型怪手1 台，未據扣案，且非被告
    甲○○所有，爰不依水土保持法第32條第5 項之規定宣告沒
    收。
六、被告於審理期日，經合法傳喚，無正當之理由不到庭者，爰
    不待其陳述，逕行判決。
據上論結，應依刑事訴訟法第369 條第1 項前段、第364 條、第
371 條、第299 條第1 項前段，水土保持法第32條第1 項前段、
第5 項，判決如主文。
本案經檢察官邱榮藏到庭執行職務
中    華    民    國      95    年    5     月    8    日
                  刑事第八庭      審判長法  官  李炫德
                                        法  官  李淑惠
                                        法  官  簡志瑩
以上正本證明與原本無異。
如不服本判決應於收受本判決後10日內向本院提出上訴書狀，其
未敘述上訴理由者，並得於提起上訴後10日內向本院補提理由書
狀（均須按他造當事人之人數附繕本）「切勿逕送上級法院」。
」
中    華    民    國      95    年    5     月    8    日
                                         書記官  白  蘭
附錄法條:
水土保持法第32條第1項
在公有或私人山坡地或國、公有林區或他人私有林區內未經同意
擅自墾殖、占用或從事第8 條第1 項第2 款至第5 款之開發、經
營或使用，致生水土流失或毀損水土保持之處理與維護設施者，
處六個月以上5 年下有期徒刑，得併科新台幣60萬元以下罰金。
但其情節輕微，顯可憫恕者，得減輕或免除其刑。


司法院資訊處製作；財團法人民間司法改革基金會備份。
